【裁判字號】    98,交聲,2065
【裁判日期】    980625
【裁判案由】    違反道路交通管理處罰條例聲明異議
【裁判全文】
臺灣臺北地方法院交通事件裁定        98年度交聲字第2065號
原處分機關  交通部公路總局臺北區監理所
異  議  人
即受處分人  甲○○
上列異議人即受處分人因違反道路交通管理處罰條例案件，對於
交通部公路總局臺北區監理所於98年5 月25日所為之處分（原處
分案號：北監自裁字裁40-C00000000號）聲明異議，本院裁定如
下：
    主  文
原處分關於處罰鍰新臺幣陸仟元部分撤銷。
上開撤銷部分，甲○○不罰。
其餘異議駁回。
    理  由
一、按汽車駕駛人駕駛汽車肇事致人受傷或死亡者，應即採取救
    護措施及依規定處置，並通知警察機關處理，不得任意移動
    肇事汽車及現場痕跡證據，違反者處新臺幣（下同）3,000
    元以上9,000 元以下罰鍰；前項駕駛人肇事致人受傷而逃逸
    者，吊銷其駕駛執照，道路交通管理處罰條例第62條第3 項
    前段、第4 項前段分別定有明文。又汽車駕駛人，曾依本條
    例其他各條規定吊銷駕駛執照者，1 年內不得考領駕駛執照
    ，同條例第67條第3 項亦有規定。
二、本件原處分機關即交通部公路總局臺北區監理所以異議人即
    受處分甲○○駕駛車牌號碼QR－4566號自用一般小客車，於
    民國97年12月18日上午8 時00分許，行經臺北縣新店市○○
    路振華巷口時，撞擊HX3-713 號重型機車而肇事，致機車騎
    士管彩英受傷，經臺北縣政府警察局新店分局員警以異議人
    違反道路交通管理處罰條例第62條第4 項之規定，舉發「汽
    車駕駛人駕駛汽車肇事致人受傷而逃逸」之違規。嗣因異議
    人於應到案日期前向原處分機關提出申訴，原處分機關請舉
    發單位調查結果，仍認異議人有前揭違規行為，原處分機關
    遂於98年5 月25日依道路交通管理處罰條例第62條第3 項、
    第4 項、第67條第3 項及違反道路交通管理事件統一裁罰標
    準表規定，裁處異議人6,000 元之罰鍰，並吊銷駕駛執照1
    年，1 年內不得重新考領駕駛執照，合先敘明。
三、異議人聲明異議意旨略以：本人駕駛QR－4566號車於前述時
    地，對方機車撞上本車前方向燈，本人有下車查看，自認倒
    楣自己花錢修理，又是上班尖峰時間，不想造成交通困擾，
    所以才將車子開走，事故現場離本人住宅不到40公尺，附近
    鄰居都認識本人，實無肇事致人受傷而逃逸之虞，為此聲明
    異議，請求撤銷原處分等語。
四、經查：
  (一)異議人於97年12月18日上午8 時許，駕駛車牌號碼QR-4566
    號自小客車，在臺北縣新店市○○路振華巷口，不慎與管彩
    英所騎乘之車牌號碼HX3-713 號重型機車發生碰撞而肇事等
    情，有臺北縣政府警察局新店分局98年2 月9 日北縣警店交
    字第0980006284號函等資料在卷可稽，且為異議人所不爭執
    ，堪信屬實。
  (二)異議人雖辯稱肇事後有下車查看，並無致人受傷而逃逸之行
    為云云。惟查，異議人於車禍當日即97年12月18日於新店分
    局調查時供稱：「（問：肇事前你從哪裡出發？要走何路欲
    往何方向去？）我由我家（戶籍地址）出發，行駛安忠路欲
    往中和方向行駛。（問：肇事經過情形為何【各當事人行駛
    方向】？）肇事前我駕駛QR－4566號自小客車，沿安忠路振
    華巷欲左轉安忠路，於行至肇事地點時，管彩英騎HX3-713
    號普重機車，沿安忠路直行安康路發生擦撞。後與管彩英同
    方向行駛在後之林子傑騎乘9HC-183 號普重機車再追撞管彩
    英。我於肇事後我車有停止，並下車查看約15秒後見對方無
    事及當時車多我就駕車離開現場。（問：肇事後如何處理？
    是何人將傷者送醫？是何人報案？報案經過為何？）於肇事
    後我車有停止，並下車查看約15秒見對方無事就駕車離開。
    我不知道。無。」等語，是異議人亦自承其於肇事後並未立
    即採取救護措施及依規定通知警察機關處理，即擅自駕車離
    開事故現場等情。而當時與異議人發生碰撞之HX3-713 號車
    駕駛人管彩英，亦於新店分局調查時證稱：「（問：肇事經
    過情形為何？）我當時騎乘HX3-713 號普重機車，沿安忠路
    往安康路方向行駛。於行至肇事地點時，對方甲○○駕駛QR
    －4566號自小客車，沿安忠路振華巷欲左轉安忠路，並突然
    由振華巷衝出來後撞倒我後再撞擊林子傑騎乘9HC-183 號普
    重機車。後甲○○於肇事後有停車，但人並未下車並由車上
    看一下後就駕車往安康路方向逃逸了。（問：肇事當時是否
    有人受傷？受傷部位及傷勢如何？）我及林子傑均受傷。我
    兩手、兩膝部挫傷等（如新店耕莘醫院診斷證明書）。（問
    ：肇事後如何處理？是何人將傷者送醫？是何人報案？報案
    經過為何？）肇事後因對方肇事逃逸，所以我與林子傑至安
    康派出所報案。是救護車送我就醫。我至安康派出所報案。
    ）」等語明確。管彩英與異議人就雙方車輛車行路線、異議
    人有無將傷者送醫、有無報案等情形所述皆互核一致，是應
    認管彩英前開之證詞為可採。綜此，異議人既已察覺肇事，
    則除停車查看車損情形外，更應探查是否有肇事致人受傷之
    情形，俾利及時採取救護等必要措施，以減少被害人死傷之
    結果，但異議人停車後並未關切傷者受傷情形，亦未採取將
    傷者送醫或其他適切處置，甚且在尚未通報警方前來處理之
    際即逕行駕車離去，足認異議人確有駕駛汽車肇事致人受傷
    而逃逸之違規行為甚明。
  (三)本件異議人前述肇事逃逸行為，同時涉犯刑法第185 條之4
    之肇事逃逸（公共危險）罪，經臺北縣政府警察局新店分局
    報請臺灣臺北地方法院檢察署檢察官偵查後，業經該署檢察
    官於98年3 月18日以98年度偵字第2276號為緩起訴處分，緩
    起訴期間為1 年，被告即異議人應於緩起訴處分確定後3 個
    月內，向國庫支付3 萬元，該緩起訴處分並經檢察官依職權
    送請再議，由臺灣高等法院檢察署檢察長於98年4 月16日以
    98年度上職議字第4632號處分書駁回再議確定在案，此經本
    院查明屬實，有該緩起訴處分書及臺灣高等法院檢察署處分
    書附卷可稽。則本件茲有討論之疑義者，在於原處分機關有
    無違反「一事不兩罰」原則之情況：
  1.按行政罰法第26條規定：「一行為同時觸犯刑事法律及違反
    行政法上義務規定者，依刑事法律處罰之。但其行為應處以
    其他種類行政罰或得沒入之物而未經法院宣告沒收者，亦得
    裁處之。」「前項行為如經不起訴處分或為無罪、免訴、不
    受理、不付審理之裁判確定者，得依違反行政法上義務規定
    裁處之」，此即所謂一事不二罰原則。因此一行為同時觸犯
    刑事法律及違反行政法上義務規定時，由於刑罰（包括自由
    刑、罰金刑）與行政罰（罰鍰）同屬對不法行為之制裁，而
    刑罰之懲罰作用較強，故依刑事法律處罰，即足資警惕時，
    實無一事二罰再處行政罰之必要，且刑事法律處罰，由法院
    依法定程序為之，較符合正當法律秩序，應予優先適用，但
    罰鍰以外之沒入或其他種類行政罰（指裁罰性之不利處分，
    包括剝奪或消滅資格、權利之吊銷證照處分），因兼具維護
    公共秩序之作用，為達行政目的，行政機關仍得併予裁處，
    合先敘明。
  2.按被告所犯為死刑、無期徒刑或最輕本刑3 年以上有期徒刑
    以外之罪，檢察官參酌刑法第57條所列事項及公共利益之維
    護，認以「緩起訴」為適當者，得定1 年以上3 年以下之緩
    起訴期間為緩起訴處分，其期間自緩起訴處分確定之日起算
    。又被告於緩起訴期間內，有下列情形之一者，檢察官得依
    職權或依告訴人之聲請撤銷原處分，繼續偵查或起訴：於
    期間內故意更犯有期徒刑以上刑之罪，經檢察官提起公訴者
    ；緩起訴前，因故意犯他罪，而在緩起訴期間內受有期徒
    刑以上刑之宣告者；違背第253 條之2 第1 項各款之應遵
    守或履行事項者；刑事訴訟法第253 條之1 第1 項、第253
    條之3 第1 項分別定有明文。準此，被告經檢察官為「緩起
    訴」處分者，於「緩起訴」之猶豫期間內，其最後是否會被
    檢察官提起公訴，猶懸而未定，意即「緩起訴」處分於猶豫
    期間內尚未具有實質之確定力，檢察官於期間內，可對被告
    繼續觀察，此時若被告顯無反省警惕之情或根本欠缺反省警
    惕之能力，檢察官仍得依職權或依告訴人之聲請，將被告「
    緩起訴」處分撤銷。而行政罰法第26條第2 項規定經「不起
    訴處分或為無罪、免訴、不受理、不付審理」之裁判確定者
    ，始得依違反行政法上義務規定裁處之規定，雖不包括「緩
    起訴」處分在內，然「緩起訴」處分之最終使被告免於刑事
    訴追之效果，與「不起訴」處分效果相同，且依行政罰法第
    26條第2 項之立法意旨，亦必須待緩起訴處分實質確定時，
    被告才最終地確定免於受刑事訴追，原處分機關始得為行政
    裁罰，亦即在緩起訴期間內即猶豫期間期滿前，該緩起訴處
    分仍有被撤銷之可能，此時原處分機關若依法為行政裁決，
    將使受處分人有同時遭受行政處罰及刑事訴追之危險，顯與
    行政罰法第26條規定之立法意旨相違背，應認不得為之，始
    符「一事不二罰」之意旨。
  3.本件原處分機關交通部公路總局臺北區監理所固以異議人有
    駕駛汽車肇事致人受傷而逃逸之違規行為，於98年5 月25日
    裁處異議人罰鍰6,000 元，並吊銷其駕駛執照，1 年內不得
    重新考領。然異議人既因同一案件，已經檢察官為緩起訴處
    分，而前開緩起訴處分自98年4 月16日起1 年即99年4 月15
    日始實質確定，則在緩起訴處分期間尚未期滿而未實質確定
    前，原處分機關就同一事件裁處異議人罰鍰6,000 元，並吊
    銷其駕駛執照之處分，依前揭說明，其中有關「罰鍰」部分
    顯與行政罰法第26條第2 項「一事不二罰」之規定有違；至
    依道路交通管理處罰條例第62條第4 項、第67條規定裁罰吊
    銷駕駛執照，1 年內禁考之部分，核與徒刑之目的不同、種
    類殊異，乃為達維護用路權人生命、身體安全之裁罰性不利
    處分，屬行政罰法第26條第1 項但書所稱其他種類行政罰，
    仍應依法裁處之。
五、綜上所述，本件異議人確有駕駛汽車肇事致人受傷而逃逸之
    違規行為，異議人否認上情雖無理由，然異議人之同一違規
    行為既經檢察官為緩起訴處分確定，並命繳納支付3 萬元，
    依前揭說明，在緩起訴處分期間尚未期滿而未實質確定前，
    原處分機關裁處異議人罰鍰6,000 元部分，於法自有未合，
    ，自應由本院撤銷原處分，並另為異議人不罰之諭知，爰裁
    定如主文第1 項及第2 項所示。至於原處分機關裁處吊銷異
    議人駕駛執照及1 年內禁考之部分，依行政罰法第26條但書
    之規定，仍得裁處之，從而，原處分機關就此部分之裁處，
    並無違誤，異議人此部分之異議為無理由，自應將其異議駁
    回，爰裁定如主文第3 項所示。
六、據上論斷，應依道路交通案件處理辦法第19條、第20條前段
    ，裁定如主文。
中    華    民    國    98    年    6    月     25    日
                               交通法庭法  官  林孟皇
本正本證明與原本無異。
如不服本裁定，應於送達後5日內向本院提出抗告狀。
                                       書記官  楊雅鈞
中    華    民    國    98    年    6     月    26    日


司法院資訊處製作；財團法人民間司法改革基金會備份。
